臺灣屏東地方法院民事判決
110年度簡上字第72號
上  訴  人  
即被上訴人  李瑞枝  
訴訟代理人  黃鈺玲律師
            劉家榮律師
複 代理 人  陳正軒律師
被 上訴 人
即 上訴 人  陳順富  

上列當事人間請求給付票款事件，兩造對於中華民國110年2月17
日本院屏東簡易庭109年度屏簡字第458號第一審判決提起上訴，
本院於111年8月31日言詞辯論終結，判決如下：
    主  文
原判決關於命李瑞枝給付部分，及該部分假執行之宣告併訴訟費
用負擔之裁判均廢棄。
上開廢棄部分，陳順富在第一審之訴駁回。
陳順富之上訴駁回。
第一、二審訴訟費用由陳順富負擔。
    事實及理由
一、本件陳順富於原審起訴主張：李瑞枝簽發如附表一所示11張
    支票向伊借款，嗣經伊於如附表一所示提示日提示，均因存
    款不足而未獲付款，伊得依票據法律關係，請求李瑞枝加計
    法定遲延利息給付票款等情，並聲明：李瑞枝應給付陳順富
    新臺幣(下同)188萬元，及自如附表一所示各筆「票面金額
    」相關支票提示日起至清償日止，按週年利率百分之6計算
    之利息。
二、李瑞枝則以：附表一除編號3所示支票(下稱系爭編號3支票)
    係陳順富向伊借票外，其餘10張支票(下稱系爭10張支票)均
    為伊向陳順富借款所簽發，兩造為直接前後手關係，然陳順
    富並未按支票票面金額如數交付借款予伊，伊實際自陳順富
    收受借款之數額如附表一「李瑞枝於原審自認收受金額」所
    載，合計57萬1,000元。其次，如附表二所示37張支票(下稱
    附表二支票)，均係陳順富向伊借票使用，均已兌現，金額
    共480萬元，且陳順富向伊借用前開支票後，本應依約匯款
    至伊於屏東縣○○鄉○○○設○○○○○○○號：0000000000000000號，
    下稱系爭帳戶）或交付現金予伊，以供兌現，然陳順富所匯
    款項及交付現金之數額遠不足供附表二支票全部兌現，其不
    足之差額，伊為避免退票，影響伊之信用，遂先行代墊票款
    ，以使附表二支票順利兌現。而伊為陳順富代墊附表二支票
    票款共480萬元，依民法第179條不當得利之規定，伊得請求
    陳順富返還因伊代墊票款480萬元所受之利益，本件倘認伊
    應對陳順富為給付，伊主張以上開不當得利債權相抵銷等語
    置辯，並於原審聲明：陳順富之訴駁回。　　
三、原審判決李瑞枝應給付陳順富：㈠8萬元(按誤載為80,000萬
    元)，及自109年2月6日起至清償日止，按年息6％計算之利息
    ；㈡14萬元，及自109年2月26日起至清償日止，按年息6％計
    算之利息；㈢15萬元，及自109年3月27日起至清償日止，按
    年息6％計算之利息；㈣2萬5,000元，及自109年4月20日起至
    清償日止，按年息6％計算之利息；㈤3萬元，及自109年3月20
    日起至清償日止，按年息6％計算之利息；㈥9萬1,000元，自1
    09年4月20日起至清償日止，按年息6％計算之利息；㈦13萬5,
    000元，及自109年3月27日起至清償日止，按年息6％計算之
    利息；㈧7萬元，及自109年3月25日起至清償日止，按年息6％
    計算之利息；並駁回陳順富其餘之請求。另就陳順富勝訴部
    分，依職權為假執行之宣告，暨准李瑞枝預供擔保免為假執
    行。兩造就其敗訴部分，各自聲明不服提起上訴，李瑞枝上
    訴意旨略以：伊就系爭10張支票，僅各收受如附表一所示「
    李瑞枝於本院主張收受金額」共39萬6,000元之借款。又陳
    順富於本院審理時不爭執系爭編號3支票及附表二支票均為
    借票，且附表二支票票款480萬元均已兌現，陳順富僅匯入
    系爭帳戶245萬元，尚不足235萬元，伊得請求陳順富返還代
    墊票款之不當得利，並主張與陳順富對伊之上開票款債權相
    抵銷等語，並於本院聲明：㈠原判決不利於李瑞枝部分廢棄
    。㈡上開廢棄部分，陳順富在第一審之訴駁回。㈢陳順富之上
    訴駁回。陳順富上訴意旨略以：系爭10張支票，均係李瑞枝
    持票向伊調借現款，資金來源有伊自有資金或向別人調借，
    此部分之借款均預扣1個月10％之利息，伊均有將預扣利息後
    之借款以匯款或給付現金之方式交付李瑞枝。又系爭編號3
    支票確實係伊向李瑞枝借票，但伊已將該支票交予他人調現
    ，並將該支票票款以現金交付李瑞枝，以供支票兌現，然該
    支票執票人屆期提示時，因李瑞枝已於108年12月28日被拒
    絕往來而遭退票，遂將該支票交還伊，由伊向李瑞枝請求給
    付票款。另附表二支票均係伊向李瑞枝借票使用，應由伊於
    支票票載發票日屆至前或當日，將同額票款交付李瑞枝，以
    供兌現，此部分除伊以匯款方式匯入系爭帳戶200多萬元之
    外，伊亦有親自交付或商請朋友轉交現金予李瑞枝，並無李
    瑞枝所稱由其代墊票款之情形等語，並於本院聲明：㈠原判
    決關於駁回陳順富後開第二項之訴部分廢棄。㈡前開廢棄部
    分，李瑞枝應給付陳順富115萬9,000元，及自附表一所示各
    筆「陳順富上訴聲明請求金額」相關支票提示日起至清償日
    止，按週年利率百分之6計算之利息。㈢李瑞枝之上訴駁回。
四、經查，系爭10張支票均為李瑞枝向陳順富借款所簽發，並交
    予陳順富，兩造為票據直接前後手，經陳順富提示後遭退票
    未獲付款；系爭編號3及附表二支票共38張，均為陳順富向
    李瑞枝借票使用，並經陳順富於該等支票存根上簽名，以及
    系爭編號3支票經提示後遭退票未獲付款，附表二支票票面
    金額共480萬元，均經提示並兌現等情，有支票影本、台灣
    票據交換所屏東縣分所退票理由單、法務部調查局111年2月
    9日函暨檢附之鑑定報告書、屏東縣長治鄉農會111年4月28
    日屏長農信字第1110000250號函及其檢附之支票存摺存款對
    帳單暨台灣票據交換所屏東縣分所111年4月29日台票屏字第
    1110000024號函在卷可稽（見本院109年度司促字第6119號
    卷第7、10、12、15至20、22頁及本院卷二第5至11、45至71
    、75頁），復為兩造所不爭執，堪信為真實。　
五、本件之爭點為：（一）陳順富是否有交付系爭10張支票面額
    之借款予李瑞枝？（二）李瑞枝主張其對陳順富有代墊附表
    二支票票款之不當得利債權，並得與陳順富上開票據債權相
    抵銷，有無理由？茲分述如下：
(一)陳順富是否有交付系爭10張支票面額之借款予李瑞枝？
　1.按票據乃文義證券及無因證券，票據上之權利義務，悉依票
    上所載文義定之，與其基礎之原因關係各自獨立，票據上權
    利之行使，不以其原因關係存在為前提，是以執票人行使票
    據上權利時，就其基礎之原因關係確係有效存在，固不負舉
    證責任，惟兩造均主張票據交付之原因關係為消費借貸，票
    據債務人抗辯未收受借款，消費借貸未成立，則就借款已交
    付之事實，自應由執票人負舉證責任（最高法院88年度台簡
    上字第55號、89年度台上字第85號判決意旨參照）。又當事
    人主張之事實，經他造於準備書狀內或言詞辯論時或在受命
    法官、受託法官前自認者，無庸舉證。民事訴訟法第279 條
    第1 項定有明文。經查，李瑞枝簽發系爭10張支票予陳順富
    ，而為直接前後手關係，為兩造所不爭執，李瑞枝自得為原
    因關係抗辯。又兩造不爭執李瑞枝簽發系爭10張支票之原因
    關係為借款，且李瑞枝於原審已自認陳順富交付借款共57萬
    1,000元，其餘款項並未收受(見原審卷第77、78、83、84頁
    )，則揆諸上開舉證責任分配之說明，自應由陳順富對於有
    交付其餘款項之事實負舉證之責。
  2.陳順富雖主張其均有交付預扣利息後之借款，並以證人彭正
    輝、李修順之證詞及匯款回條為證。惟查，證人彭正輝固於
    本院審理時證稱：伊在陳順富家中打牌時，有看過李瑞枝來
    借錢，但伊不清楚李瑞枝向陳順富總共借得多少錢（見本院
    卷一第218至223頁）；證人李修順證稱：伊在陳順富家門口
    與陳順富的太太打牌時，有看過李瑞枝至陳順富家中用支票
    調借現金，至少4次以上，且陳順富的太太有進屋內拿錢給
    李瑞枝，導致牌局需先暫停的情況，共有3次各等語（見本
    院卷一第224至227頁），是依前揭證人彭正輝、李修順之證
    詞觀之，其等僅見及李瑞枝至陳順富家中取款，對於取款之
    原因為消費借貸或借用支票，以及兩造間消費借貸之具體情
    事，均不知情，自難據此認陳順富已如數交付其餘款項。又
    證人彭正輝雖另證稱：陳順富於108年底時，因其要外出旅
    遊，曾委請伊於隔日交付現金15萬元予李瑞枝，但陳順富當
    時沒有表示是哪一筆借款，伊只是聽陳順富說好像是有一位
    住在長治鄉的人要來借錢，好像要軋票，所以伊依陳順富指
    示交付15萬元現金予李瑞枝。又陳順富轉交款項不夠，伊有
    貼5,000元，但因時間太久，伊已無法確認伊所交予李瑞枝
    的款項係15萬元或14萬5,000元，不過當時李瑞枝確實有點
    收確認金額等語（見本院卷一第218至221頁），惟依上開證
    詞，充其量僅足以證明陳順富有委請證人彭正輝交付現金15
    萬元或14萬5,000元予李瑞枝之事實，並無法證明彭正輝係
    為交付系爭10張支票面額之借款，且審酌證人彭正輝係證稱
    「有一位住在長治鄉的人要來借錢，好像是要軋票」等語，
    此一證詞與支票兌現較有關連，衡情，應係陳順富為避免其
    向李瑞枝所借用之支票因存款不足而遭退票，故委由證人彭
    正輝交付現金予李瑞枝，以供支票兌現，較為合理，益徵證
    人彭正輝應非基於兩造間消費借貸關係而交付借款。至於陳
    順富固提出匯款回條，證明其曾於108年12月3日至109年1月
    30日間匯款共222萬4,000元予李瑞枝(見原審卷第16至37頁
    及本院卷第129頁)，惟陳順富於匯款時，兩造除有消費借貸
    關係之外，尚有借用支票之法律關係，其匯款之原因，非僅
    交付借款一種；而陳順富就其所為匯款，確係基於兩造間有
    成立消費借貸關係而為之事實，未能舉證以實其說，自難單
    憑上開匯款回條即推認兩造間有陳順富所主張之此部分消費
    借貸關係存在。除此之外，陳順富亦未舉出其他證據有交付
    其餘款項之事實，自應認為兩造間僅有57萬1,000元之消費
    借貸關係，則陳順富向李瑞枝請求給付票款超過57萬1,000
    元部分，自屬無據。
　3.至李瑞枝就如附表一編號2、3及7所示支票，於原審自認各
    收受借款14萬元、2萬5,000元及13萬5,000元(見原審卷第77
    、78、83、84頁)，復於本院審理時改稱就如附表一編號2、
    3所示支票並未收到借款，就如附表一編號7所示支票僅收到
    借款12萬5,000元等語，惟李瑞枝並未撤銷上開自認，亦未
    提出證據證明該自認與事實不符，或經陳順富同意，依民事
    訴訟法第279條第1項及第3項規定，自不得撤銷自認，則李
    瑞枝此部分之主張，即無可採。
　4.從而，陳順富依票據法律關係，請求李瑞枝給付其57萬1,00
    0元及及自附表一所示各筆「本院認定李瑞枝收受借款金額
    」相關支票提示日起至清償日止之法定遲延利息，洵屬有據
    。逾此部分之請求，則屬無據。
(二)李瑞枝主張其對陳順富有代墊附表二支票票款之不當得利債
    權，並得以與陳順富上開票據債權相抵銷，有無理由？
　1.按主張不當得利請求權存在之當事人，對於不當得利請求權
    之成立要件應負舉證責任，即應證明他方係無法律上之原因
    而受利益，致其受有損害。如受利益人係因其給付而得利時
    ，所謂無法律上之原因，即指其給付欠缺給付之目的，故主
    張該項不當得利請求權存在之當事人，自應舉證證明其欠缺
    給付之目的，始符舉證責任分配之原則（最高法院99年度台
    上字第2019號判決足資參照）。次按「債務人自認債務發生
    原因之事實而主張債務已因清償而消滅，應由債務人就該清
    償之事實負舉證責任。查上訴人抗辯被上訴人向伊借用系爭
    38紙支票，伊對被上訴人有借款或不當得利債權，得與被上
    訴人之債權相抵銷等語，被上訴人自承借用上訴人票據使用
    屬實，惟主張將票款以現金方式交付上訴人等語，自應由其
    就清償之事實負舉證責任」(最高法院107年度台上字第1937
    號判決意旨參照)。經查，李瑞枝抗辯伊代墊陳順富所借票
    使用之附表二支票票款，陳順富係無法律上之原因，受有其
    應負擔借票票款債務消滅之利益，伊得依不當得利法律關係
    ，請求陳順富返還代墊之票款。則李瑞枝乃係主張陳順富因
    其代墊票款行為而得利，應為給付型不當得利，對此，陳順
    富不爭執附表二支票係其向李瑞枝借票使用，且該等支票票
    面金額共480萬元均經提示並兌現，僅主張其已將票款以給
    付現金或匯款方式交付李瑞枝，已全數清償等語（見本院卷
    二第136、137頁），則依前開說明，李瑞枝就其給付欠缺給
    付目的之事實，已因陳順富自認無庸舉證，而應由陳順富就
    清償之事實負舉證責任。
　2.陳順富固提出匯款回條並以證人彭正輝之證詞，證明其已如
    數交付附表二支票之票款予李瑞枝，以供兌現云云。惟查，
    陳順富於108年9月2日至109年1月30日之期間，先後匯入款
    項至系爭帳戶，共計261萬6,000元(含陳順富所提匯款回條
    所載金額)等情，有屏東縣長治鄉農會支票存款對帳單及匯
    款回條附卷可查（見本院卷二第47至73、131頁及原審卷第1
    6至37頁）；復參以證人彭正輝證稱其有代陳順富交付現金1
    5萬元或14萬5,000元予李瑞枝「軋票」，足見陳順富確有委
    請彭正輝交付14萬5,000元或15萬元之現金，以供支票兌現
    ，已如前述，是審酌陳順富匯款至系爭帳戶共261萬6,000元
    ，且其委由證人彭正輝交付之現金為15萬，陳順富至多交付
    276萬6,000元予李瑞枝，以供其所借用之支票兌現。然附表
    二支票仍有差額203萬4,000元之票款資金來源，未見陳順富
    舉證證明其有給付或清償之事實，則李瑞枝抗辯至少為陳順
    富代墊票款203萬4,000元。從而，陳順富依附表二支票所發
    生之借票法律關係，其應負擔之票款203萬4,000元，既因李
    瑞枝存入足額款項至系爭帳戶，以供支票兌現，受有債務消
    滅之利益，其又非有受此利益之法律上原因，李瑞枝自得依
    民法第179條規定請求如數返還，並據以與其本件之請求為
    抵銷。
  3.末按二人互負債務，而其給付種類相同，並均屆清償期者，
    各得以其債務，與他方之債務，互為抵銷：抵銷，應以意思
    表示，向他方為之，民法第334及335條定有明文。查陳順富
    依票據法律關係，得請求李瑞枝給付票款57萬1,000元及其
    法定遲延利息，李瑞枝依民法第179條規定，得請求陳順富
    返還203萬4,000元之不當得利，有如前述，揆諸上開規定，
    李瑞枝自得以其不當得利債權，與陳順富之票據債權互為抵
    銷，則陳順富對李瑞枝之票據債權，即全數經抵銷而消滅，
    其猶請求李瑞枝給付本件票款本息，自屬無據。
六、綜上所述，陳順富依票據法律關係，請求李瑞枝給付其188
    萬元，及自如附表一所示各筆「票面金額」相關支票提示日
    起至清償日止，按週年利率百分之6計算之利息，為無理由
    ，應予駁回。原審就其中57萬1,000元本息部分，為李瑞枝
    敗訴之判決，並依職權為假執行之宣告，暨准李瑞枝預供擔
    保免為假執行，容有未洽，李瑞枝上訴意旨指摘原判決關此
    部分不當，求予廢棄改判，為有理由，應由本院將原判決關
    此部分廢棄，改判如主文第2 項所示。至原審就其餘115萬9
    ,000元本息部分，為陳順富敗訴之判決，經核並無不合，陳
    順富上訴意旨指摘原判決關此部分不當，求予廢棄改判，為
    無理由，應予駁回。
七、據上論結，本件李瑞枝之上訴為有理由，陳順富之上訴為無
    理由，依民事訴訟法第436條之1第3項、第450條、第449條
    第1項、第78條，判決如主文。
中　　華　　民　　國　　111 　年　　9 　　月　　21　　日
                  民事第二庭  審判長法　官  凃春生
　　　　　　　　　                  法　官  薛全晉
　　　　　　　　　                  法　官  俞亦軒　
正本係照原本作成。　　　　　　　　　　　　　　　　　　　
如不服本判決，應以判決適用法規顯有錯誤為上訴理由時，始得
於收受送達後20日內向本院提起上訴狀；如已於本判決宣示後送
達前提起上訴者，應於判決送達後10日內補提上訴理由（均須按
他造當事人人數提出繕本），並須經本院以訴訟事件所涉及之法
律見解具有原則上之重要性為限而為許可者，方得上訴最高法院
。上訴時應提出委任律師或具有律師資格之人之委任狀；委任有
律師資格而非在本院登錄者，另應附具律師及格證書及釋明委任
人有民事訴訟法第466 條之1 第1 項但書或第2 項所定關係之釋
明文書影本。　　　　　
中　　華　　民　　國　　111 　年　　9 　　月　　21　　日
                                    書記官　鍾思賢
　　　　　　　　　　　　　　　　
附表一：陳順富於原審起訴請求給付票款之支票
編號 支票號碼 發票日 提示日 票面 金額 李瑞枝於原審自認收受金額 李瑞枝於本院主張收受金額 本院認定李瑞枝收受借款金額 陳順富上訴聲明請求金額 1 AB0000000 109年2月06日 109年2月06日 10萬元 8萬元 同左 8萬元 2萬元 2 AB0000000 109年2月26日 109年2月26日 15萬元 14萬元 未收受款項 14萬元 1萬元 3 AB0000000 109年2月26日 109年3月27日 15萬元 此為陳順富向李瑞枝借票 同左 此為借票 0元 4 AB0000000 109年3月05日 109年4月20日 20萬元 2萬5,000元 未收受款項 2萬5,000元 17萬5,000元 5 AB0000000 109年3月20日 109年3月20日 13萬元 3萬元 同左 3萬元 10萬元 6 AB0000000 109年3月18日 109年4月20日 12萬元 9萬1,000元 同左 9萬1000元 2萬9,000元 7 AB0000000 109年3月23日 109年3月27日 15萬元 13萬5,000元 12萬5,000元 13萬5000元 1萬5,000元 8 AB0000000 109年3月25日 109年3月25日 20萬元 7萬元 同左 7萬元 13萬元 9 AB0000000 109年2月18日 109年2月18日 40萬元 未收受款項 同左 未收受款項 40萬元 10 AB0000000 109年3月22日 109年3月27日 15萬元 未收受款項 同左 未收受款項 15萬元 11 AB0000000 109年3月29日 109年4月10日 13萬元 未收受款項 同左 未收受款項 13萬元 總計    188萬元 57萬1,000元 39萬6,000元 57萬1,000元 115萬9,000元 

附表二：陳順富向李瑞枝所借用之支票
編號 支票號碼 金額 發票日 兌現付款日 1 AB0000000 12萬元 108年06月12日 108年08月13日 2 AB0000000 10萬元 108年07月01日 108年08月14日 3 AB0000000 12萬元 108年06月17日 108年08月15日 4 AB0000000 13萬元 108年06月17日 108年08月20日 5 AB0000000 15萬元 108年07月29日 108年09月10日 6 AB0000000 10萬元 108年08月12日 108年09月12日 7 AB0000000 13萬元 108年08月20日 108年09月24日 8 AB0000000 10萬元 108年07月29日 108年09月24日 9 AB0000000 13萬元 108年08月12日 108年09月27日 10 AB0000000 12萬元 108年09月02日 108年10月02日 11 AB0000000 13萬元 108年08月20日 108年10月21日 12 AB0000000 15萬元 108年09月23日 108年10月23日 13 AB0000000 10萬元 108年08月27日 108年10月28日 14 AB0000000 15萬元 108年09月23日 108年10月30日 15 AB0000000 10萬元 108年09月05日 108年11月08日 16 AB0000000 10萬元 108年09月05日 108年11月11日 17 AB0000000 10萬元 108年09月09日 108年11月12日 18 AB0000000 12萬元 108年09月11日 108年11月14日 19 AB0000000 15萬元 108年09月04日 108年11月20日 20 AB0000000 10萬元 108年09月10日 108年11月25日 21 AB0000000 13萬元 108年09月24日 108年11月25日 22 AB0000000 12萬元 108年09月30日 108年12月02日 23 AB0000000 13萬元 108年09月30日 108年12月03日 24 AB0000000 15萬元 108年10月28日 108年12月06日 25 AB0000000 13萬元 108年11月11日 108年12月12日 26 AB0000000 20萬元 108年09月30日 108年12月16日 27 AB0000000 20萬元 108年11月20日 108年12月18日 28 AB0000000 12萬元 108年10月21日 108年12月23日 29 AB0000000 15萬元 108年11月25日 108年12月24日 30 AB0000000 13萬元 108年10月21日 108年12月25日 31 AB0000000 10萬元 108年10月28日 109年01月07日 32 AB0000000 13萬元 108年12月02日 109年01月09日 33 AB0000000 13萬元 108年11月04日 109年01月09日 34 AB0000000 13萬元 108年11月04日 109年01月10日 35 AB0000000 13萬元 108年11月12日 109年01月15日 36 AB0000000 12萬元 108年11月25日 109年01月21日 37 AB0000000 20萬元 108年12月12日 109年01月30日 編號1至37均已兌現，合計：480萬元。